【裁判字號】    99,交聲,76
【裁判日期】    990129
【裁判案由】    交管條例聲異
【裁判全文】
臺灣板橋地方法院交通事件裁定          99年度交聲字第76號
原處分機關  交通部公路總局臺北區監理所蘆洲監理站
異  議  人
即受處分人  甲○○
上列異議人即受處分人因違反道路交通管理處罰條例案件，對於
交通部公路總局臺北區監理所蘆洲監理站於民國98年12月21日所
為之北監蘆字第裁46-C00000000號裁決處分聲明異議，本院裁定
如下：
    主  文
原處分撤銷。
甲○○汽車駕駛人，駕駛汽車經測試檢定酒精濃度超過規定標準
，吊扣輕型機車駕駛執照拾貳個月，並施以道路交通安全講習。
    理  由
一、原處分意旨略以：異議人即受處分人甲○○於民國98年4 月
    13日0 時54分許，騎乘車牌號碼WUM-048 號輕型機車，行經
    臺北縣三重市○○街247 巷口時，因有「汽車駕駛人酒精濃
    度超過規定標準（0.55以上）」之違規，為警當場掣單舉發
    ，嗣原處分機關乃依道路交通管理處罰條例第35條第1 項第
    1 款、第24條第1 項第2 款（裁決書漏載此條號）規定，裁
    處受處分人罰鍰新臺幣4 萬5 千元，吊扣駕駛執照12個月，
    並施以道路交通安全講習。
二、異議意旨略以：伊之職業為五金百貨行之送貨外務員，平日
    必須使用汽車載送貨物，以維生計，今吊扣汽車駕駛執照12
    個月，將使家庭經濟陷入困境，懇請鈞院法外開恩，准伊另
    以罰鍰方式替代吊扣駕照云云。
三、按汽車駕駛人飲用酒類或其他類似物後其吐氣所含酒精濃度
    超過每公升0.25毫克或血液中酒精濃度超過百分之0.05以上
    者，不得駕車；汽車駕駛人，駕駛汽車經測試檢定有酒精濃
    度超過規定標準之情形，處新臺幣1 萬5 千元以上6 萬元以
    下罰鍰，並當場移置保管該汽車及吊扣其駕駛執照1 年；因
    而肇事致人受傷者，並吊扣其駕駛執照2 年；致人重傷或死
    亡者，吊銷其駕駛執照，並不得再考領；汽車駕駛人，有第
    35條第1 項規定之情形者，應接受道路交通安全講習，道路
    交通安全規則第114 條第2 款、道路交通管理處罰條例第35
    條第1 項第1 款、第24條第1 項第2 款分別定有明文。
四、經查：
  (一)異議人於上開時、地，服用酒類後騎乘車牌號碼為WUM-048
    號之輕型機車，經警攔查並測得其呼氣所含酒精濃度達每公
    升0.70毫克，而為警當場掣單舉發等情，有臺北縣政府警察
    局北縣警交大字第C00000000 號舉發違反道路交通管理事件
    通知單移送聯影本、酒精濃度測試單影本各1 紙附卷可稽；
    且異議人具狀聲明異議亦不否認有前揭酒後駕車之行為，是
    異議人有違反道路交通安全規則第114 條第2 款規定，飲用
    酒類後其吐氣所含酒精濃度超過每公升0.25毫克以上，仍駕
    車之違規事實，堪以認定。
  (二)本件裁決書雖未載明裁處吊扣何等級車輛之駕駛執照，惟原
    處分機關於移送書中既言明「…道路交通安全規則第53條規
    定有各類車種之駕駛執照，惟依同規則第61條規定，民眾已
    具備較低車類駕駛資格後，當其取得高一級車類駕駛資格時
    ，基於1 人1 照之原則，係應換發較高一級車類之駕駛執照
    ，准其駕駛較低級車類之車輛。異議人今僅領有汽車駕駛執
    照，依據道路交通安全規則第61條第1 項第4 款之規定，自
    應有其領有普通小型車駕駛執照騎乘輕型機車之合法性，異
    議人當時騎乘輕型機車之駕照憑證為普通小型車駕駛執照，
    因而違反道路交通管理處罰條例第35條，需處罰吊扣駕駛執
    照，當扣其違規當時所憑騎乘之普通小型車駕駛執照，…。
    」等語，是本件原裁決書關於「吊扣駕駛執照12個月」部分
    ，旨在吊扣受處分人之普通小型車駕駛執照，合先敘明。
  (三)查道路交通管理處罰條例第68條已於94年12月14日修正，考
    其修正過程與修正條文，立法委員認為原條文「汽車駕駛人
    ，因違反本條例及道路交通安全規則之規定，受吊扣或吊銷
    駕駛執照處分時，吊扣或吊銷其持有各級車類之駕駛執照」
    將違法或違規駕駛人所持有各級車類之駕駛執照一併吊扣或
    吊銷，失之過酷，對於人民工作與生活影響過鉅，有違比例
    原則，經與交通部協商後，乃將其中「受吊扣處分者，吊扣
    其持有各級車類之駕駛執照」部分之規定刪除。是駕駛人違
    反道路交通管理處罰條例第35條第1 項第1 款之規定而受吊
    扣駕駛執照處分時，依修正後同法第68條規定並參照其修正
    意旨，應僅得吊扣違規或違法當時駕駛車類之駕駛執照。再
    者，酒醉駕車行為係製造法所不容許之風險，以風險製造之
    立場觀之，並不因駕駛車輛種類之不同，而有所差別。但從
    風險實現之觀點而言，酒醉駕駛車類之不同，其對於交通安
    全衍生之實害結果也有所差異，如駕駛人駕駛低一級之車類
    違反本條例之規定時，不論其所造成之實害結果，而一律吊
    扣駕駛人所持有之各類駕照，亦有違反相同事件相同處理，
    不同事件不同處理之平等原則（參照臺灣高等法院暨所屬法
    院97年法律座談會刑事類提案第40號討論暨審查意見）。是
    以，本件異議人係騎乘輕型機車時違規酒後駕車，其依法所
    受之處分應為限制其騎乘輕型機車之權利，僅應吊扣其輕型
    機車駕駛執照，始符修正後第68條規定之意旨。原處分機關
    無視現行道路交通管理處罰條例第68條之修法意旨，僅因受
    處分人於違規時係憑所領有之普通小型車駕駛執照而具有騎
    乘輕型機車之資格，即裁罰吊扣受處分人普通小型車駕駛執
    照，顯已逾越現行道路交通管理處罰條例第68條之規範意涵
    及範圍，與依法行政原則及前述平等原則有違。
五、另異議人雖僅就吊扣駕駛執照部分聲明異議，惟按酒後駕車
    只有一個交通違規行為，而且有關其處罰效果之罰鍰、吊扣
    駕駛執照與施以道路交通安全講習等與該交通違規行為是否
    存在均無從分離。法院審理時應先確定受處分人是否確有交
    通違規行為事實，再決定原處分機關所適用之法律有無錯誤
    。從而，受處分人於聲明異議狀雖僅記載就吊扣駕駛執照部
    分聲明異議，其餘部分並未提及，惟該罰鍰及施以道路交通
    安全講習部分與其交通違規行為是否存在既無從分離，法院
    自應予以審理（參照臺灣高等法院暨所屬法院98年法律座談
    會刑事類提案第23號討論暨審查意見）。據此，本件關於裁
    處罰鍰部分，雖未經異議人聲明異議，本院仍得審理之。按
    行政罰法第26條規定：「一行為同時觸犯刑事法律及違反行
    政法上義務規定者，依刑事法律處罰之。但其行為應處以其
    他種類行政罰或得沒入之物而未經法院宣告沒收者，亦得裁
    處之。前項行為如經不起訴處分或為無罪、免訴、不受理、
    不付審理之裁判確定者，得依違反行政法上義務規定裁處之
    」，此即所謂一事不二罰原則。次按刑罰之「拘役」，係剝
    奪或限制犯人之自由法益，為剝奪人自由之刑罰，其刑罰懲
    罰作用強於剝奪人財產法益之「罰金」刑罰，因此如就同一
    違規酒駕行為，已受「拘役」之刑事法律處罰，即無再對之
    處以道路交通管理處罰條例第35條第1 項第1 款規定之行政
    罰鍰之必要；再按刑法第41條所定「易科罰金」，係為免於
    短期自由刑之流弊，而改以罰金代替自由刑之執行，性質上
    屬易刑處分，與「罰金」刑罰仍屬有別，故如拘役易科罰金
    後之金額低於行政罰鍰，亦不得依上開條例第35條第8 項規
    定裁決繳納不足最低罰鍰部分。查異議人因上開時地之酒後
    駕車行為，經警方移送臺灣板橋地方法院檢察署檢察官偵查
    後，經該署檢察官聲請簡易判決處刑，並經本院以98年度交
    簡字第2290號判處拘役30日確定等情，有前開刑事簡易判決
    書1 份附卷可稽，揆諸前揭說明，本件異議人同一違規酒駕
    行為既已經依刑事法律處罰，則原處分機關再對之處以行政
    罰鍰，即有違一事不二罰原則。
六、綜上所述，本件異議人確有於上述時地，騎乘輕型機車呼氣
    酒精濃度超過規定標準之違規行為，原處分機關就此認定應
    依道路交通管理處罰條例第35條第1 項第1 款規定吊扣異議
    人駕駛執照12個月（據上，此欲吊扣者應為普通小型車駕駛
    執照）部分，依前揭說明，因有違依法行政原則、平等原則
    ，而非適法。另原處分機關未及查明本件異議人同一違規行
    為，因另觸犯刑事法律，業經法院判決有罪確定，已不得更
    對異議人處以行政罰性質之罰鍰處分，而仍對異議人裁處新
    臺幣4 萬5 千元罰鍰，此部分認事用法，亦有未洽。從而，
    本件異議人之異議雖無理由，然原處分既有上開可議之處，
    自應由本院將原處分撤銷，並自為裁罰如主文第2 項所示，
    以期適法。
據上論斷，應依道路交通案件處理辦法第20條，裁定如主文。
中    華    民    國    99    年    1     月    29    日
                      交通法庭  法  官  陳正偉
上列正本證明與原本無異。
如不服本裁定，應於裁定送達後五日內敘明抗告理由，向本院提
出抗告狀。
                                書記官  江文彬
中    華    民    國    99    年    1     月    29    日

司法院資訊處製作；財團法人民間司法改革基金會備份。
